臺灣臺南地方法院刑事判決
111年度金訴字第701號
公  訴  人  臺灣臺南地方檢察署檢察官
被      告  陳憲霖


上列被告因洗錢防制法等案件，經檢察官提起公訴（111年度偵
字第17334號），本院判決如下：
    主  文
乙○○幫助犯洗錢防制法第十四條第一項之一般洗錢罪，處有期徒
刑伍月，併科罰金新臺幣貳萬元，罰金如易服勞役，以新臺幣壹
仟元折算壹日。
    事  實
一、乙○○已預見提供金融機構帳戶資料任由他人使用，極有可能
    遭他人作為收受、提領詐欺相關財產犯罪不法所得之工具，
    而掩飾、隱匿不法所得之去向及所在，產生遮斷金流之效果
    ，藉以逃避國家追訴、處罰，竟仍基於縱所提供之帳戶被作
    為詐欺取財及洗錢犯罪之用，亦不違背其本意之幫助詐欺取
    財及幫助洗錢之不確定故意，於民國111年3月20日前某時，
    在不詳地點，將其申辦之合作金庫商業銀行帳號0000000000
    000號帳戶（下稱合庫帳戶）之存摺、提款卡及密碼交予真
    實姓名年籍不詳之人，容任該人及所屬詐欺集團其他真實姓
    名年籍不詳成員（均無證據證明係未滿18歲之人）藉以收受
    並提領詐欺犯罪所得，以此方式幫助他人掩飾、隱匿犯罪所
    得之去向及所在。嗣該詐欺集團成員共同意圖為自己不法之
    所有，基於詐欺取財及洗錢之犯意聯絡，於111年3月5日16
    時許，透過LINE、Telegram通訊軟體以暱稱「鹹魚翻身」聯
    繫甲○○，佯稱：可代為操盤投注類似運動彩券之遊戲獲利，
    但要收取佣金云云，致甲○○陷於錯誤，因而於111年3月20日
    18時41分許，轉帳新臺幣（下同）3萬元至乙○○上開合庫帳
    戶內，旋遭提領一空，而掩飾、隱匿該詐欺犯罪所得之去向
    及所在。嗣甲○○發覺遭騙並報警處理，經警循線查悉上情。
二、案經甲○○訴由臺南市政府警察局第六分局報告臺灣臺南地方
    檢察署檢察官偵查起訴。
    理  由
壹、關於證據能力之認定：
一、本判決所引用具傳聞證據性質之供述證據，檢察官、被告乙
    ○○於本院準備程序及審理時，均已明示同意有證據能力（本
    院卷第45至47、89頁），經本院審酌該等證據作成時之情況
    ，並無違法取證或其他瑕疵，與本案待證事實均具有關聯性
    ，亦無顯不可信之情況，認為以之作為證據應屬適當，依刑
    事訴訟法第159條之5第1項規定，均有證據能力。
二、另本判決所引用之非供述證據，與本案待證事實均具有證據
    關聯性，且無證據證明係公務員違背法定程序所取得，依刑
    事訴訟法第158條之4規定之反面解釋，亦均有證據能力。
貳、認定犯罪事實所憑之證據及理由：
一、訊據被告固坦承其申辦合庫帳戶之事實，惟矢口否認有何幫
    助詐欺取財、幫助洗錢之犯行，辯稱：我將合庫帳戶存摺及
    提款卡放在機車置物箱內，可能是在拿取東西時掉出來而遺
    失云云。
二、經查，告訴人甲○○於事實欄所載之時間，遭詐欺集團成員以
    事實欄所示之方式詐騙而陷於錯誤，因而轉帳3萬元至被告
    申辦之合庫帳戶內，旋遭提領一空等情，為被告所不爭執（
    本院卷第47頁），並據告訴人於警詢指訴明確（偵卷第9至1
    0頁），復有合庫帳戶之開戶基本資料及111年3月20日交易
    明細1份、告訴人提出其與詐欺集團成員之對話紀錄翻拍照
    片10張、郵政自動櫃員機交易明細表翻拍照片1張、內政部
    警政署反詐騙諮詢專線紀錄表、臺南市政府警察局佳里分局
    佳里派出所受理詐騙帳戶通報警示簡便格式表、金融機構聯
    防機制通報單各1份在卷可稽（偵卷第13至14、15、17、19
    至23、26、29至31頁），是被告之合庫帳戶存摺、提款卡及
    密碼確為本案詐欺集團成員用以收受、提領告訴人遭詐騙匯
    入之3萬元，而掩飾、隱匿該款項之去向及所在，此部分事
    實先堪認定。
三、被告雖辯稱其不慎遺失合庫帳戶存摺及提款卡，並未將帳戶
    交付詐欺集團成員使用云云。惟查：
　㈠被告就其發現合庫帳戶存摺及提款卡遺失經過及後續處理情
    形，於檢察事務官詢問時供稱：我不確定是何時何地遺失，
    我當時將合庫帳戶存摺及提款卡放在機車置物箱內，用袋子
    裝著，和其他銀行帳戶存摺及提款卡放在一起，總共6、7個
    帳戶，有台新、郵局、合庫、國泰世華等，置物箱有上鎖，
    可能是拿東西時掉出去了，整個袋子不見，所有帳戶的提款
    卡密碼都是我女友的生日，我沒有將提款卡密碼寫在上面等
    語（偵卷第94至95頁）；於本院準備程序及審理時並供稱：
    我將合庫、台新、中國信託、華南、凱基、臺灣銀行帳戶存
    摺及提款卡用塑膠袋裝著，放在機車置物箱，遺失的正確日
    期我不確定，但我記得當天晚上我去逛寶雅買東西，在寶雅
    發現遺失，可能是我拿東西時從置物箱內掉出來，我有去警
    局報警，但警察跟我說我的帳戶已經是警示戶，所以不受理
    等語（本院卷第45、92至93頁）。然被告既稱合庫帳戶提款
    卡密碼係其女友生日，且未將密碼寫在存摺或提款卡上，該
    密碼並非竊得或拾得該帳戶存摺或提款卡之他人可得而知，
    則被告辯稱帳戶因遺失而為他人所用云云，已有可疑。又觀
    諸合庫帳戶111年3月1日至同年月31日之交易明細（偵卷第3
    1頁），自111年3月6日起相繼有存款、轉帳等交易，被告於
    本院準備程序時明確表示均非其所操作之交易等語（本院卷
    第46至47頁），可知合庫帳戶至遲於111年3月6日已非為被
    告所持用；而合庫帳戶列為警示之日期為111年3月27日，有
    合作金庫銀行存戶事故查詢單1紙在卷可參（本院卷第75頁
    ），亦有被告提出其於財團法人金融聯合徵信中心網站下載
    列印之綜合信用報告附卷可佐（本院卷第63頁），則被告辯
    稱其發現遺失後報警，警察表示其帳戶已列為警示而不受理
    報案一詞，已與事實有所出入。再被告於本案之前，曾因欲
    申辦貸款而提供其另一帳戶資料予他人，該帳戶遭他人作為
    收受詐欺所得之工具，而涉犯加重詐欺取財罪嫌，經臺灣臺
    南地方檢察署檢察官以109年度偵字第20862號提起公訴，嗣
    經本院109年度訴字第1556號判決諭知無罪，檢察官不服提
    起上訴，再經臺灣高等法院臺南分院110年度上訴字第791號
    駁回上訴確定（下稱前案），有各該起訴書、刑事判決及臺
    灣高等法院被告前案紀錄表各1份在卷可查（偵卷第59至61
    、63至69頁，本院卷第31至39、14至15頁），則被告既曾因
    提供帳戶資料而歷經司法程序，應知妥善保管帳戶之重要性
    ，以避免淪為詐欺集團使用之犯罪工具；又依被告供稱其平
    時常用之帳戶是中國信託、台新及臺灣銀行帳戶，合庫帳戶
    較不常用，其發現遺失當天之行程，白天都待在家，晚上要
    去找朋友，找朋友之前去逛寶雅買東西，沒有要去銀行辦事
    情等語（本院卷第45、92至94頁），可知被告並非頻繁使用
    合庫帳戶，而無隨身攜帶合庫帳戶存摺及提款卡之需求，亦
    有相較於機車置物箱而言更能確保帳戶安全之保管處所，則
    被告稱其將平時常用及不常用之帳戶存摺及提款卡一併裝在
    塑膠袋並置於機車置物箱內，此等存放帳戶之舉動，非但與
    常人保管帳戶方式有違，且其個人當時亦無隨身攜帶帳戶之
    特殊需求，其辯稱合庫帳戶置於機車置物箱內不慎遺失因而
    淪為詐欺集團所用云云，實難採信。
　㈡再自詐欺集團之角度，其等既知利用他人申辦之金融帳戶收
    受、提領詐欺犯罪所得，藉以獲利並規避執法人員之追查，
    應非愚昧之人，當知社會上一般正常之人如發現帳戶存摺、
    提款卡遭竊或遺失，為防止竊得或拾得之人盜領其存款或作
    為不法使用而徒增訟累，必於發現後立即報警或向金融機構
    辦理掛失止付，在此情形下，如仍以該帳戶作為犯罪工具，
    在向被害人施以詐術並指示被害人將款項匯入該帳戶後，極
    有可能因帳戶所有人掛失止付而無法提領，則其等大費周章
    從事詐欺犯罪行為，甘冒犯罪後遭追訴、處罰之風險，卻只
    能平白無故替原帳戶所有人匯入金錢，而無法得償犯罪之目
    的，是以詐欺集團若非確信該帳戶所有人不會報警或在其等
    提款前辦理掛失止付，確保其等能自由使用該帳戶提款、轉
    帳，當不至於以該帳戶從事犯罪。本件被告供稱合庫帳戶提
    款卡密碼係其女友生日，且未將密碼寫在存摺或提款卡上，
    該密碼並非竊得或拾得該帳戶存摺或提款卡之他人可得而知
    ；又被告自111年3月1日重新開通合庫帳戶作使用，此有合
    作金庫銀行存戶事故查詢單1紙在卷可參（本院卷第75頁）
    ，開通未久，該帳戶於111年3月6日即非為被告所持用，隨
    後，告訴人於111年3月20日遭詐騙而依指示轉帳3萬元至合
    庫帳戶，嗣合作金庫銀行於111年3月27日接獲警方通報而將
    該帳戶列為警示帳戶，而被告在此期間未曾辦理掛失手續，
    此為被告供明在卷（偵卷第94頁），倘謂被告甫開通合庫帳
    戶即遭他人竊得或拾得而作為詐騙工具，該他人並自行解出
    提款卡密碼，在長達十餘日之期間，均確信原帳戶所有人不
    會掛失帳戶或報警而自由使用該帳戶，未免過於巧合，實悖
    於常情；反徵本案詐欺集團成員於向告訴人施詐時，確有把
    握合庫帳戶不會被帳戶所有人即被告掛失止付，而此等確信
    ，在該帳戶係拾得、竊得或其他未經同意使用之情況下，實
    無可能發生。
　㈢綜上，被告確有將合庫帳戶存摺、提款卡及密碼交付予詐欺
    集團成員使用之事實，堪予認定。被告辯稱其帳戶資料遺失
    ，並未交予他人云云，不足採信。
四、刑法上之故意，可分為確定故意（直接故意）與不確定故意
    （間接故意），所謂「不確定故意」，係指行為人對於構成
    犯罪事實，預見其發生而其發生並不違反其本意者，此為刑
    法第13條第2項所明定。又幫助犯之故意，以行為人主觀上
    認識被幫助者正欲從事犯罪或係正在從事犯罪，且該犯罪有
    既遂之可能，而其行為足以幫助他人實現構成要件者，即具
    有幫助故意，並不以行為人確知被幫助者係犯何罪名為必要
    ，只要概略認識該特定犯罪之不法內涵即可。而時下詐騙案
    件猖獗，各式各類詐騙手法層出不窮，詐欺集團利用電話、
    通訊軟體進行詐欺犯罪，並使用他人帳戶作為工具供被害者
    匯入款項，再領款、轉帳以取得犯罪所得，同時造成金流斷
    點而掩飾、隱匿此等犯罪所得之去向，藉此層層規避執法人
    員查緝等事例，已廣為報章雜誌、電視、廣播等新聞媒體及
    電子網路所報導披露，政府機關及各金融機構亦不斷呼籲民
    眾應謹慎控管自己之金融帳戶，切勿交付個人帳戶供他人使
    用，以免淪為犯罪工具。又現今金融服務內容多樣化，尤其
    電子、網路等新興金融所架構之服務網絡更綿密、便利，一
    般民眾或公司行號皆可自由申請開設金融帳戶，並無任何特
    殊之限制，亦得同時在不同金融機構申請多數存款帳戶使用
    ，此為吾人日常生活所習知，倘非欲匯入帳戶之款項來源涉
    及不法，且收款之一方有意隱瞞身分及相關識別資料以規避
    檢警事後查緝，殊難想像有何向他人索討金融帳戶用以收受
    、提領款項之必要。是具有一般智識及生活經驗之人，倘遇
    他人以不合社會經濟生活常態之理由徵求金融帳戶資料，對
    於將金融帳戶提供予他人使用，可能遭他人利用作為收受、
    提領詐欺犯罪所得之工具，並藉此掩飾、隱匿犯罪所得之去
    向及所在等情，當可預見。本件被告於案發當時係年滿52歲
    之人，且依被告自陳其高職畢業、做臨時工等語（本院卷第
    96頁），足見被告為心智成熟健全之成年人，具有相當智識
    程度及社會生活經驗，應非不能辨別事理，且被告因前案亦
    可知悉帳戶淪為犯罪工具之可能性，已如前述，其對於上開
    各情自難諉稱不知；被告既已預見其提供合庫帳戶存摺、提
    款卡及密碼予他人使用，可能遭他人利用作為收受、提領詐
    欺犯罪所得之工具，並藉此掩飾、隱匿犯罪所得之去向及所
    在，而助益他人遂行詐欺取財及洗錢犯罪，仍將合庫帳戶上
    開資料交予他人使用，容任此等結果發生而不違背其本意，
    其主觀上確有幫助詐欺取財及幫助洗錢之不確定故意至明。
五、綜上所述，被告前開所辯，無非係臨訟卸責之詞，不足採信
    。本案事證明確，被告幫助詐欺取財及幫助洗錢犯行洵堪認
    定，應依法論科。
參、論罪科刑：
一、刑法上之幫助犯，係對於犯罪與正犯有共同之認識，而以幫
    助之意思，對於正犯資以助力，而未參與實施犯罪之行為者
    而言。如未參與實施犯罪構成要件之行為，且係出於幫助之
    意思提供助力，即屬幫助犯，而非共同正犯。本件被告基於
    幫助之不確定故意，提供合庫帳戶資料予他人使用而助益其
    等實行詐欺取財及洗錢犯行，其所為僅係為他人詐欺取財及
    洗錢犯行提供助力，過程中並無證據證明被告係以正犯之犯
    意參與，或有直接參與詐欺取財及洗錢犯罪之構成要件行為
    ，依上開說明，自應論以詐欺取財、洗錢罪之幫助犯。是核
    被告所為，係犯刑法第30條第1項前段、同法第339條第1項
    之幫助詐欺取財罪，及刑法第30條第1項前段、洗錢防制法
    第2條第2款、第14條第1項之幫助一般洗錢罪。
二、被告以一提供合庫帳戶資料之幫助行為，助益本案詐欺集團
    成員對告訴人實行詐欺取財及洗錢犯罪，係以一行為觸犯幫
    助詐欺取財、幫助一般洗錢2罪名，為想像競合犯，應依刑
    法第55條規定，從一重論以幫助一般洗錢罪。
三、被告上開犯行係以幫助他人犯罪之意思而參與犯罪構成要件
    以外之行為，所犯情節較正犯輕微，爰依刑法第30條第2項
    規定，按正犯之刑減輕之。
四、爰審酌我國詐欺案件頻傳，嚴重影響社會治安，而偵查機關
    因人頭帳戶氾濫，導致查緝不易，受害人則求償無門，相關
    權責機關無不透過各種方式極力呼籲及提醒，被告對於重要
    之個人金融帳戶未能重視，亦未正視交付帳戶可能導致之後
    果，竟將合庫帳戶資料提供予他人，容任他人以該帳戶作為
    犯罪之工具，助益他人遂行詐欺取財及洗錢犯行，使告訴人
    蒙受一定之財產損失，並致使其向幕後詐騙者追償及刑事犯
    罪偵查之困難，所為應予非難；復考量告訴人所受財產損失
    金額3萬元，及被告坦承合庫帳戶為其所申設，惟始終否認
    犯行之犯後態度，迄未賠償告訴人所受損害等情；兼衡被告
    前無相同或類似前科之素行（有臺灣高等法院被告前案紀錄
    表在卷可查），暨其於本院審理時自述高職畢業、做臨時工
    、月收入不到3萬元、離婚、有3名子女（其中2名已成年，1
    名19歲由其照顧）等智識程度及家庭經濟生活狀況（本院卷
    第96頁）等一切情狀，量處如主文所示之刑，並就併科罰金
    部分，諭知易服勞役之折算標準。又洗錢防制法第14條第1
    項洗錢罪之法定本刑為7年以下有期徒刑，非刑法第41條第1
    項前段規定得易科罰金之罪，是被告本件所受刑之宣告，不
    得為易科罰金之諭知，附此敘明。
肆、不予沒收之說明：
　　被告否認其有因提供合庫帳戶資料而取得報酬，復無積極證
    據證明被告確因本案犯行收取任何對價而獲有犯罪所得，自
    無從宣告沒收，併予說明。
據上論斷，應依刑事訴訟法第299條第1項前段，判決如主文。
本案經檢察官蔡佩容提起公訴，檢察官丙○○到庭執行職務。
中　　華　　民　　國　　111 　年　　11　　月　　17　　日
                  刑事第十三庭  審判長法　官  莊政達
                                      法  官  李音儀
                                      法  官  吳彥慧
以上正本證明與原本無異。
如不服本判決應於收受本判決後20日內向本院提出上訴書狀，並
應敘述具體理由。其未敘述上訴理由者，應於上訴期間屆滿後20
日內向本院補提理由書狀（均須按他造當事人之人數附繕本）「
切勿逕送上級法院」。 
 　　　　　　　　　　　　　　　　　   書記官  張儷瓊
中　　華　　民　　國　　111 　年　　11　　月　　18　　日
附錄本案論罪科刑法條：
洗錢防制法第2條
本法所稱洗錢，指下列行為：
一、意圖掩飾或隱匿特定犯罪所得來源，或使他人逃避刑事追訴
    ，而移轉或變更特定犯罪所得。
二、掩飾或隱匿特定犯罪所得之本質、來源、去向、所在、所有
    權、處分權或其他權益者。
三、收受、持有或使用他人之特定犯罪所得。
　　
洗錢防制法第14條第1項
有第二條各款所列洗錢行為者，處7年以下有期徒刑，併科新臺
幣5百萬元以下罰金。

中華民國刑法第339條第1項
意圖為自己或第三人不法之所有，以詐術使人將本人或第三人之
物交付者，處5年以下有期徒刑、拘役或科或併科50萬元以下罰
金。